【裁判字號】    97,訴,147
【裁判日期】    970403
【裁判案由】    返還印鑑章
【裁判全文】
臺灣高雄地方法院民事判決               97年度訴字第147號
原      告  台灣速駁通運股份有限公司
法定代理人  甲○○
訴訟代理人  連立堅律師
            李淑欣律師
被      告  乙○○
訴訟代理人  黃振銘律師
上列當事人間返還印鑑章事件，本院於民國97年3 月20日言詞辯
論終結，判決如下：
    主      文
被告應將如附件所示印文之台灣速駁通運股份有限公司印鑑章返
還予原告。
訴訟費用由被告負擔。
本判決第一項於原告以新臺幣伍拾伍萬為被告供擔保後，得假執
行；惟如被告以新臺幣壹佰陸拾伍萬元為原告供擔保後，得免為
假執行。
    事實及理由
壹、程序事項：
    按訴狀送達後，原告不得將原訴變更或追加他訴，但請求之
    基礎事實同一者，或擴張或減縮應受判決事項之聲明者，不
    在此限，民事訴訟法第255 條第1 項第2 款、第3 款分別定
    有明文。查原告起訴時，原聲明被告應將高雄市政府建設局
    高市府建二工字第096000716681號申請變更原告公司及負責
    任案件之原告公司及負責人印鑑章返還原告。嗣於訴訟審理
    中，減縮聲明為被告應將如附件所示印文之台灣速駁通運股
    份有限公司印鑑章返還予原告；復追加民法第541 條之規定
    為請求權基礎。經核就減縮應受判決聲明之部分，揆諸上開
    規定，並無不合；至聲請追加民法第541 條之規定為請求權
    基礎之部分，雖被告聲明予以反對，惟因原告請求之基礎事
    實應認係屬同一，本於紛爭解決一次性之需求，本院認亦應
    准許，均合先敘明。
貳、實體事項：
一、本件原告起訴主張：原告係於民國95年1 月6 日設立，並選
    任甲○○為董事長，95年11月間改選郭生為董事長，96年
    10月19日再改選由被告擔任董事長。然原告於96年10月29日
    已由監察人蔡佳宏召開臨時董事會，並復改選甲○○為董事
    長，則被告之董事長資格應已解任。詎原告於96年10月29日
    改選甲○○為董事長後，向主管機關即高雄市政府建設局申
    請相關董事變更登記時，發現被告曾持原告公司之印鑑章（
    即附件所示印文之台灣速駁通運股份有限公司印鑑章，下稱
    系爭印章）向建設局為申請變更登記，因系爭印章係被告基
    於擔任原告公司董事長職務期間，為原告公司業務上之需要
    而刻製，而非基於被告私人所有之因素而委刻，系爭印章之
    所有權自應屬原告公司所有，經原告向被告請求交還，竟遭
    無故拒絕；又縱系爭印章係先由被告付費，被告本於處理原
    告業務上之需要而製刻並取得系爭印章，自應依法交付原告
    ，原告亦同意支付刻印系爭印章之必要費用及自支出時起之
    利息，被告自不能以此作為拒絕返還系爭印章之理由。為此
    ，爰依所有權之規定及兩造間委任之法律關係，提起本訴，
    並聲明求為判決：(一)被告應將如附件所示印文之台灣速駁通
    運股份有限公司印鑑章返還予原告；(二)原告願供擔保，請准
    宣告假執行。
二、被告則以；原告所稱臨時股東會之召集程序並不合法，伊已
    提起撤銷股東會決議之訴訟，自無交還之義務；又原告另請
    求返還之系爭印章，係該公司董事會授權被告刻用，且係被
    告自行出資委刻，該印章復未交付與原告，故其所有權自屬
    被告所有，又現該印章既非原告公司登記所用之章，亦為原
    告所自承，原告竟仍請求返還，非無法律上之原因，亦欠缺
    權利保護要件，故應予駁回等語，資為抗辯。並聲明求為判
    決：(一)原告之訴駁回；(二)如受不利判決願供擔保，請准宣告
    免為假執行。
三、兩造不爭執部分：
（一）被告於96年10年19日當選為原告之董事長，並向高雄市政
      府建設局申請變更公司印鑑章及負責人印章之登記。有本
      院向高雄市政府調取之原告公司相關登記資料在卷可稽。
（二）原告所請求返還之系爭印章，現正由被告持有中。
（三）系爭印章係由被告出資刻印，並有收據1紙在卷可憑。
（四）原告於96年10月29日改選由甲○○為董事長後，已向建設
      局申請變更登記公司印鑑章及負責人印鑑完畢。有該次會
      議紀錄及公司登記資料在卷可憑。
四、兩造爭執之部分：
（一）系爭印章之所有權現應歸屬於何人？原告是否有請求被告
      交還系爭印章之權利保護必要？
（二）被告所提起撤銷股東會決議之訴訟是否可為拒絕交還系爭
      印章之依據？
（三）原告依委任之法律關係，請求被告返還系爭印章，有無理
      由？
五、本院判斷：
（一）系爭印章之所有權現應歸屬於何人？原告是否有請求被告
      交還系爭印章之權利保護必要？
    (一)按代理人於代理權限內，以本人名義所為之意思表示，直
      接對本人發生效力，民法第103 條第1 項定有明文。是以
      代理人如以本人名義與第三人為法律行為，其法律效果自
      直接對於本人發生效力。
    (二)經查，被告之所以持有系爭印章，係因被告於96年10月19
      日當選為原告公司之董事長，為向高雄市政府建設局申請
      變更公司印鑑章及負責人印章之登記，在董事會之授權下
      ，方尋匠委刻，此為被告所自承（見本院卷第182 、192
      頁）；則被告當時既係基於係原告公司法定代理人之地位
      ，為辦理公司變更登記之營業必要事務，方尋匠委刻原告
      公司名義之系爭印章，則此一買賣系爭印章之法律行為，
      客觀上自應認係被告以原告公司之名義，代理公司所為之
      法律行為，則揆諸上開論述，不論簽訂買賣系爭印章之買
      賣債權契約，抑或是受領系爭印章而發生物權變動之物權
      行為，其法律效果自均直接對原告公司發生效力，原告公
      司自因此即取得系爭印章之所有權。被告雖以刻印系爭印
      章之費用係由被告自行支出，而辯稱其擁有系爭印章之所
      有權云云置辯，然此應僅係被告與原告間，另基於委任關
      係所衍生之費用償還請求關係，難僅以被告支出系爭印章
      之費用即認被告擁有系爭印章之所有權，被告此部分之抗
      辯，並無理由。
    (三)綜上，系爭印章既係原告所有，又客觀上系爭印章難謂為
      無價值之物，原告本於所有權法律關係，請求返還，難認
      為無權利保謢之必要，原告所為之請求，自有理由。
（二）被告所提起撤銷股東會決議之訴訟是否可為拒絕交還系爭
      印章之依據。
    (一)查原告公司於96年10月29日召開臨時股東會，且於會中選
      任甲○○、康錄實業股份有限公司代表人黃培俊、李寶
      三人為原告公司董事，且復選任康錄實業股份有限公司代
      表人李書緯為原告公司之監察人，同時並選任甲○○為原
      告公司董事長，且均已就任之事實，業據兩造不予爭執，
      且有高雄市政府96年11月20日高市府建二公字第09600747
      450 號函及隨函附送之原告公司變更登記料在卷可稽（見
      本院卷第24頁至第139 頁），則原告公司之法定代理人，
      現應認為甲○○。被告依公司法第195 條第2 項前段規定
      反面視之，自應於甲○○、黃培俊、李寶三人就任原告
      公司董事，以及甲○○就任原告公司董事長時，同時解任
      原董事長及董事之職務。被告原有之董事長、董事職務既
      已解任，則被告與原告公司間原有之委任關係自該日起終
      止，被告前因受委任而持有系爭印章，因被告失去董事長
      及董事之職務，已無法律上之權源可再持有之。是原告公
      司基於民法第767 條之規定，訴請被告返還主文第1 項所
      示之公司印鑑章，於法有據，應予准許。
    (二)至被告以其已提起撤銷原告公司於96年10月29日臨時股東
      會推舉原告之法定代理人甲○○之臨時股東會決議之訴，
      且該案現正於本院審理中（案號：本院96年度審訴字第24
      79號），爰請求本院應待該案判決確定後，再行定奪原告
      之法定代理人甲○○，其代理人資格有無欠缺，以定原告
      本件訴訟是否合法等語云云。然因系爭印章既為原告公司
      所有，又現在未經依法撤銷原告公司96年10月29日臨時股
      東會決議之前，原告公司之法定代理人仍為甲○○，被告
      既無合法持有系爭印章之權源，原告經合法代理而提起本
      件訴訟，自無不法，被告此部分之抗辯，為無理由。
（三）因原告本於所有權之法律關係，請求被告返還系爭印章，
      為有理由已如前述，是原告另請求依民法第541 條之規定
      ，請求返還系爭印章，因已與本院前開心證及結論均無涉
      ，本院爰不再加以審酌論駁，併此敘明。
六、綜上所述，原告本於所有權之法律關係，請求被告返還系爭
    印章，為有理由，應予准許，爰判決如主文第1 項所示。另
    兩造均陳明願供擔保，請准宣告假執行及免為假執行之宣告
    ，經核於法均無不合，爰分別酌定相當之擔保皆准許之。
據上論結，本件原告之訴為有理由，依民事訴訟法第第78條、第
390條第2項、第392條第2項，判決如主文。
中    華    民    國    97    年    4     月    3     日
                  民事鳳山分庭法  官  李怡諄
正本係照原本作成。
如不服本判決，應於送達後20日內，向本院提出上訴狀並表明上
訴理由，如於本判決宣示後送達前提起上訴者，應於判決送達後
10日內補提上訴理由書（須附繕本）。
中    華    民    國    97    年    4     月    3     日
                              書記官  陳建琪


司法院資訊處製作；財團法人民間司法改革基金會備份。
